臺灣板橋地方法院民事判決　九十一年度簡上字第五七號
　　上　訴　人　台灣藤澤藥品工業股份有限公司
　　法定代理人　丙○○
　　訴訟代理人　甲○○
　　被上訴人　　丁茂華即靜養醫院
　　訴訟代理人　乙○○
右當事人間請求給付貨款事件，上訴人對於中華民國九十年十二月十一日本院板橋簡
易庭九十年度板簡字第二０００號第一審判決提起上訴，本院判決如左：
    主      文
上訴駁回。
第二審訴訟費用由上訴人負擔。
    事實及理由
一、上訴人台灣藤澤藥品工業股份有限公司（下稱藤澤藥品公司）起訴主張：
　　(一)被上訴人丁華茂所開設之靜養醫院，於民國八十九年六月二十八日、八月一日
　　　、八月十五日、八月二十八日及九月一日，透過其院內之藥師即訴外人鄭健安
　　　向上訴人之業務員陳利信分別訂購總價為新台幣（下同）三十二萬六千八百二
　　　十元之藥品，扣除嗣由鄭健安代償之二萬元外，其餘之貨款迭經催索，被上訴
　　　人均拒不償還，爰依買賣之法律關係請求被上訴人給付三十萬六千八百二十元
　　　，及自起訴狀繕本送達被告翌日起至清償日止按年息百分之五計算之利息。
　　(二)按民法第一百六十九條規定：「由自己之行為表示以代理權授與他人，或知他
　　　人表示為其代理人而不為反對之表示者，對於第三人應負授權人之責任。」。
　　　查訴外人鄭健安於訂購藥品時曾表明為靜養醫院訂購藥品，指定送貨地點為靜
　　　養醫院，原告業務員陳利信將訂購之藥品送往靜養醫院，因該醫院係精神科醫
　　　院設有門禁，因此均表明為送貨而來。總共交貨四次，其中二次由鄭淑珍藥師
　　　簽收，一次由護士小姐簽收，另一次由鄭健安簽收，而鄭淑珍藥師負責藥品採
　　　購已有七、八年之久，而採購行政主管乙○○是醫院之實際負責人，凡此被上
　　　訴人可得知悉上訴人之送貨，倘被上訴人未向上訴人訂購藥品，對於上訴人送
　　　交之藥品應即退回，然被上訴人迄未退回藥品，即對鄭健安訂貨不為反對之表
　　　示，是縱使被上訴人未授權鄭健安訂貨，依民法第一百六十九條規定，亦應負
　　　授權人責任，就鄭健安對上訴人之訂貨，依民法第一百零三條規定，直接對被
　　　上訴人發生效力。並聲明：(1)原判決廢棄。(2)被上訴人應給付上訴人三十萬六
　　　千八百二十元，及自起訴狀繕本送達被告之翌日起至清償日止，按週年利率百
　　　分之五計算之利息。(3)上訴人願供擔保請准宣告假執行。
二、被上訴人則以：
　　(一)系爭藥品乃由非任採購職務之藥師鄭健安以自己名義叫貨，非由靜養醫院授權
　　　訂購，依一般商場之交易程序，出買人初次接獲買受人訂貨電話，理應派出業
　　　務員查訪買受人之真實身份，以了解對方之內部狀況、物品用途、付款方式，
　　　上訴人未向被上訴人醫院查訪，率爾認定鄭健安為採購員，顯屬無據。且系爭
　　　藥品並非精神科專科醫院所使用之專科用藥，上訴人係藥品專業機構，對此應
　　　有所明瞭，上訴人未查證清楚即賣藥給鄭健安，實與被上訴人無關。
　　(二)被上訴人係精神科醫院，凡欲採購新藥必經內部之醫療團體審議後呈報行政室
　　　核准始得購買，廠商如要請款，亦需經採購單位取得對方開立之明細單據及發
　　　票後，始由行政會計開具醫院之支票給付。被上訴人數十年來均使用醫院名義
　　　支票，並無使用藥師個人名義之支票，上訴人卻收受鄭健安名義簽發之支票，
　　　足證本件係鄭健安與上訴人之交易，與被上訴人無關。至於原告提出之銷貨折
　　　讓單上所蓋印章，雖有靜養醫院之背書，惟該印章係靜養醫院以前向勞保局請
　　　款使用，非簽收貨品之收發章，平常放在辦公室內，非由鄭健安保管。
　　(三)按民法第一百六十九條規定之表見代理，其要件為(1)由自己之行為表示以代理
　　　權授與他人：被上訴人丁茂華何時向上訴人表示以代理權授與鄭健安？(2)知他
      人表示為其代理人而不為反對之表示者：被上訴人丁茂華何時得知鄭健安表示
　　　為其代理人時不為反對？就此事實，上訴人均無法舉證以實其說。又代理權僅
　　　限於意思表示範圍內，故不法行為及事實行為不僅不得成立代理，亦不得成立
　　　表見代理，最高法院五十五年台上字第一０五四號著有判例。訴外人鄭健安偷
　　　蓋印章係不法行為，而收貨係事實行為，均非意思表示，上訴人主張表見代理
　　　，非有理由。並聲明：上訴駁回。
三、兩造不爭執之事實：
    (一)被上訴人之藥師鄭健安自八十九年四月二十六日起，以被上訴人名義向上訴人
      之業務員陳利信訂購藥品，鄭健安簽發自己為發票人之支票給付貨款，惟屆期
      提示發生退票，鄭健安已付款二萬餘元，尚欠三十萬六千八百二十元。
    (二)被上訴人訂購藥品之流程係由醫療團隊決定用藥，經藥劑室評估那一家藥商較
      好，向行政室報備後，再由藥劑師鄭淑珍叫貨、收貨。貨款則由藥商將發票交
      給鄭淑珍，鄭淑珍再交給行政室會計，會計再簽發醫院之支票予廠商。
    (三)藥品送至靜養醫院，上班時間由行政室小姐簽收，假日則由護理站護士簽收。
      護士簽收後，先放在護理站，上班時間各部門會來領取，或交給行政室、藥劑
      室。本件共送貨四次，第一次由鄭士陳瑞君簽收，第二、三次由鄭淑珍簽收，
      第四次由鄭健安簽收。
四、得心證之理由：
　　由上述兩造之主張及不爭執之事實，可知本件之訟爭事實在於訴外人鄭健安向上
　　訴人訂貨之行為，效力是否及於被上訴人乙節，故本件應予審究者在於：訴外人
　　鄭健安向上訴人訂貨有無經被上訴人之授權？有無民法第一百六十九條表見代理
　　之情形？茲分述如下：
    (一)訴外人鄭健安於原審時證稱：「（藥品）是我自己叫的，被告（即被上訴人）
      並沒有委任我或授權我叫這些藥，不是靜養醫院叫的貨，而且我已付了二萬多
      元。」等語（見原審卷第二十五頁）；另證人即上訴人之業務員陳信利到庭證
      稱：「我有到靜養醫院送貨三次，一次是鄭健安收貨，二次是鄭淑貞，藥品是
      鄭健安訂的，他說他在靜養醫院有股份，他負責採購藥品，之前靜養醫院並未
      向本公司訂過貨，訂貨時他說是靜養醫院要的。：：：」（見本院九十一年五
      月七日準備程序筆錄）；又證人鄭淑珍到庭證稱：「鄭健安非全職的，我們醫
      院僱他來做藥物諮詢，一個星期來二次，他無權訂購醫院的藥品：：：」等語
      （見本院九十一年五月七日準備程序筆錄），足見訴外人鄭健安雖係被上訴人
      之受僱人，然其以被上訴人名義向上訴人訂貨，並未獲被上訴人同意或授權，
      是為無權代理，核先敘明。
    (二)按民法第一百六十九條規定：「由自己之行為表示以代理權授與他人，或知他
      人表示為其代理人而不為反對之表示者，對於第三人應負授權人之責任。但第
      三人明知其無代理權或可得而知者，不在此限。」，故上訴人主張被上訴人須
      負授權人之責任，須對下列事實負舉證責任：(1)由自己之行為表示以代理權授
      與他人，即由被上訴人之行為表示以代理權授與訴外人鄭健安；(2)知他人表示
      為其代理人而不為反對之表示之情形，即被上訴人知悉訴外人鄭健安表示為其
      代理人而不為反對之表示。經查，訴外人鄭健安打電話向上訴人訂購藥品，並
      簽發自己為發票人之支票給付貨款，有支票及退票理由單影本各三紙為證，上
      訴人因此認為本件交易係由被上訴人訂購，然上訴人並未向被上訴人查證，被
      上訴人主張對於訴外人鄭健安以其名義在外訂貨之行為，並無所悉，尚有所據
      ，堪以採信。又上訴人雖以藥品之送貨、收貨情形主張本件有表見代理之情事
      ，惟證人陳瑞君到庭證稱：「：：：平常貨品由行政室的小姐簽收，當天我值
      班所以由我簽收，用我工作上個人使用之印章簽收，系爭貨品我沒有印象，貨
      物簽收後先放在護理站，到正常上班時間各部門就會前來領取。貨品收貨者應
      該是靜養醫院，我們醫院由何單位來訂購藥品我不清楚。：：：寄到醫院的貨
      物之收貨者通常為醫院或病人，送貨者是誰不太清楚，一般我們收貨後我就放
      在護理站，通常第二天由正常上班的護士處理，我們只是代收，我沒有權去拆
      。有時候是行政室的陳美秀小姐來收走：：：」等語（見本院九十一年四月九
      日準備程序筆錄）；又證人鄭淑珍到庭證稱：「：：：寄給靜養醫院的貨品，
      如果是我收的我會簽名，我不在時櫃台小姐會蓋收發章，系爭藥品因為不是我
      訂購的藥，所以就沒有簽名，而用以前勞保時代使用的印章簽收，當時我沒有
      想那麼多，鄭健安曾交代說他個人有訂藥品，如果他不在，就先幫他收，於是
      我收下後再交給鄭健安。：：：」等語（見本院九十一年五月七日準備程序筆
      錄）。可知訴外人鄭健安訂購之貨品有時由上訴人職員陳利信運送，有時委託
      貨運公司運送，而收貨者原則上由藥劑室之鄭淑珍或行政室人員簽收，假日則
      由護理站之護士簽收，本件系爭藥品由鄭淑貞簽收二次、護士陳瑞君簽收一次
      、鄭健安自行簽收一次，已如前述，又證人鄭淑貞收受貨品時，雖蓋有靜養醫
      院之印章，惟該印章係從前辦理勞工保險所使用，且收受貨品是事實行為，其
      收受本身並無代理之問題，亦難以此印章證明被上訴人有授權或同意之事實。
      再者，寄給靜養醫院之貨品，對象有醫院、醫生、護士、病人、行政人員，不
      一而足，且貨品均有包裝，收件者難以查知其內容，自難僅以貨品送至靜養醫
      院即表示藥品是靜養醫院訂購者。縱使證人鄭淑貞知悉收受者係訴外人鄭健安
      訂購之系爭藥品，惟證人鄭淑貞僅係被上訴人之受僱人，並非代表人，其知悉
      與否，不影響被上訴人是否知悉之認定，況且訴外人鄭健安曾向其表示系爭藥
      品是其個人所訂購，難認證人鄭淑貞有知悉鄭健安表示其為代理人之事實。
    (三)從而，被上訴人上開抗辯均無以證明民法第一百六十九條所定「由自己之行為
      表示以代理權授與他人」及「知他人表示為其代理人而不為反對之表示者」之
      要件事實，此外，復未提出其他證據資料以實其說，其主張不足採信。
五、綜上所述，本件上訴人依買賣契約之法律關係，請求上訴人給付三十萬六千八百
    二十元及自起訴狀繕本送達被告翌日起至清償日止，按年息百分之五計算之利息
    ，為無理由，原審為上訴人敗訴之判決，核無不合。上訴人指摘原審判決不當，
    求予廢棄改判，為無理由，應予駁回。
六、本件論證已臻明確，兩造其餘之攻擊、防禦方法及各自舉證，於判決結果已無影
    響，爰不一一論述，併此明。
七、據上論結，本件上訴為無理由，依民事訴訟法第四百三十六條之一第三項、第四
    百四十九條第一項、第七十八條，判決如主文。
中　　　華　　　民　　　國　　　九十一　　　年　　　九　　　月　　四　　日
                                    臺灣板橋地方法院民事第三庭
~B審判長法官　黃麟倫
~B法　　　官　潘翠雪
~B法　　　官　侯志融
右為正本係照原本作成
本判決不得上訴。
中　　　華　　　民　　　國　　　九十一　　　年　　　九　　　月　　四　　日
~B法院書記官　劉昌明
